【裁判字號】    88,訴,1653
【裁判日期】    900712
【裁判案由】    偽造文書等
【裁判全文】
臺灣高雄地方法院刑事判決                        八十八年度訴字第一六五三號
    公  訴  人  臺灣高雄地方法院檢察署檢察官
    被      告  戊○○
    選任辯護人  吳春生  律師
右列被告因偽造文書等案件，經檢察官提起公訴（八十八年度偵字第二四九四號），
本院判決如左：
    主  文
戊○○行使偽造私文書，足以生損害於公眾及他人，處有期徒刑參月，如易科罰金，
以參佰元折算壹日。
被訴背信罪部分無罪。
    事  實
一、緣戊○○於民國七十六年間，邀集甲○○、乙○○等人合資設立喬煇企業有限公
    司，公司業務實際均由戊○○負責，嗣因公司業務需要，須將公司登記資本額提
    高，並變更公司組織為股份有限公司，以利業務推動，竟違反公司法第一０六條
    第三項：「有限公司變更組織為股份有限公司時，應經全體股東之同意」之規定
    ，未經股東甲○○、乙○○之同意，於民國七十八年三月間某日，委託不知情之
    記帳業者丙○○偽造七十八年二月二十五日召開之股東臨時會議記錄及董事會會
    議記錄及股東同意書，並分別於偽造之股東臨時會議事錄、董事會會議記錄紀錄
    欄下盜蓋「甲○○」之印文；於偽造之股東同意書上盜蓋「甲○○」、「乙○○
    」之印文，持以向高雄市政府建設局申請變更組織為股份有限公司、增資變更登
    記，足以生損害於甲○○、乙○○及高雄市政府建設局對於公司管理之正確性。
二、案經甲○○、乙○○訴請臺灣高雄地方法院檢察署檢察官偵查起訴。
    理  由
甲、有罪部分：
一、訊據被告戊○○矢口否認有前揭犯行，辯稱：伊因公司業務需要，事先有徵得告
    訴人甲○○之同意，始辦理公司組織變更登記云云。經查：右揭犯罪事實，業據
    告訴人甲○○指述綦詳，並有高雄市政府建設局八十八年八月四日高市建設二字
    第０二六四九三號函所附有關該次申請辦理公司變更組織、增資等變更登記之相
    關文件附卷可稽（見偵查卷第六四頁至第一０七頁），而被告於偵訊時亦坦承：
    「當時印章都交會計師處理..... 變更登記未經他們明示同意，只是私下默契」
    之語（見偵查卷第三一頁八十八年二月二十三日偵訊筆錄）；於本院審理時亦陳
    稱：「章我提供的，是給他蓋的，因為只有我與甲○○二人合夥而已，大家談好
    了，章蓋一蓋後，我就拿文件給郭先生去辦」之語（見本院九十年四月十一日審
    判筆錄），證諸證人丙○○證稱：「（公司辦理變更登記也是你在負責？）是的
    ，我照他的意思來變」、「（當初為何喬煇企業有限公司要變更為喬煇企業股份
    有限公司？）我是照蘇先生的意思辦的，我是代辦手續而已」、「每次變更的資
    料由誰提供？）都是蘇先生提供的」、「（蘇先生有無將相關的公司會議記錄拿
    給你看？）沒有，他都是口頭告訴我的，靠口頭的意思」、「（申請文件上需要
    的相關股東，尤其是董事的印章，都是誰拿給你的？）都是蘇先生拿給我，蓋完
    章後，我就還給蘇先生了，我沒有保管印章」等語（見本院九十年四月十一日審
    判筆錄）；嗣於本院九十年六月二十七日審理時又證述：「（上面有關股東的印
    章，你是如何取得？）有蘇先生提供的，他拿給我蓋的」、「（有關甲○○及他
    太太的印鑑也是戊○○提供的？）是的，蘇先生提供的」、「蘇先生拿告訴人他
    們二人夫妻的印章給你蓋時，告訴人他們有在場嗎？）這個，沒有在場」、「（
    你上次提到有關公司的變更登記，都是聽從戊○○的意思去辦的？）是的」等語
    （見本院該日審判筆錄），足徵被告於辦理該公司組織變更前，實際上並未依公
    司法之規定，召開全體股東會會議，且事先未經告訴人之同意至為明確。被告雖
    辯稱伊與告訴人私下有默契，認為已經告訴人之同意云云；辯護人亦認告訴人於
    公司設立時將印章交給被告之舉，已有概括授權之意思云云。然查告訴人一再指
    稱伊夫婦二人之印章於公司設立時，便將之交給被告辦理公司設立登記，之後被
    告並未將印章返還等語，被告對此指述雖予以否認，陳稱公司歷次辦理變更登記
    時，伊均拿有關申請文件給告訴人蓋印云云，但觀之卷附該公司歷次變更登記資
    料，其上有關告訴人二人之印文均屬同一，證諸證人丙○○證述告訴人之印章是
    被告拿給他蓋印等語，可證告訴人所為前揭指述應屬實在，被告此部分辯解，核
    與事實相左，不足為採。現應審究者為告訴人將印章交給被告保管，是否即有概
    括授權之意思？觀之卷附該公司設立登記時及變更組織登記為股份有限公司時，
    告訴人所擁有之股份並不相同，換言之，告訴人因公司組織變更，其依公司法規
    定對公司所應負之責任便不相同，且告訴人於公司變更組織前後之職務亦不相同
    （告訴人甲○○原為公司董事，變更組織後為公司監察人；乙○○原為股東，之
    後為董事），此牽涉告訴人權益甚廣，而被告於公司組織變更前，均未與告訴人
    商議，能否以告訴人將印章交付被告乙情，即片面認告訴人有概括授權，顯有疑
    義。被告辯護人如此抗辯，要屬個人臆測之詞，實不足作為有利於被告之認定。
二、綜上所述，被告雖因公司業務需要，而於七十八年三月十三日辦理公司組織變更
    、增資等變更登記，縱使如被告所言，因該公司為一家族性企業，故未正式召開
    股東會議，然因被告事先並未經公司股東即告訴人二人之同意，竟委託不知情之
    記帳業者代為虛偽製作股東臨時會議事錄、董事會會議記錄及股東同意書，被告
    顯然係屬無製作權而虛偽製作上述文書，並持以辦理變更登記，足以生損害於告
    訴人及主管機關對於公司管理之正確性甚明。核被告所為，係犯刑法第二百十六
    條、第二百十條之行使偽造私文書罪。被告利用不知情之記帳業者代為製作，為
    間接正犯。被告盜蓋印文為偽造文書之部分行為；偽造文書後持以行使，其偽造
    之低度行為為行使之高度行為所吸收，均不另論罪。爰審酌被告身為該公司實際
    負責人，因公司業務之需要，不諳法律，以致觸犯刑章，情節並不嚴重，犯後態
    度坦然，且無任何不良犯罪前科等情狀，量處如主文所示之刑，併諭知如易科罰
    金之折算標準。（按刑法第四十一條第一項業於九十年一月十日修正公布，同年
    一月十二日生效，其修正後規定為：「犯最重本刑為五年以下有期徒刑之刑之罪
    ，而受六個月以下有期徒刑或拘役之宣告者，因身體、教育、職業、家庭之關係
    或其他正當事由，執行顯有困難者，得以一元以上三元以下折算一日，易科罰金
    。但確因不執行所宣告之刑，難收矯正之效，或難以維持法秩序者，不在此限。
    」，足見其得宣告易科罰金之範圍，較修正前之舊法為廣，是依刑法第二條第一
    項前段規定，本件自應適用裁判時之法律即修正後之刑法第四十一條第一項規定
    宣告易科罰金之折算標準，並此敘明）。被告分別於偽造之股東臨時會議事錄、
    董事會會議記錄紀錄欄下盜蓋「甲○○」之印文；於偽造之股東同意書上盜蓋「
    甲○○」、「乙○○」之印文，因該印文均屬真正，並非偽造，故不予宣告沒收
    ，併此敘明。
乙、無罪部分：
一、公訴意旨另以：被告戊○○於民國七十六年間，邀集甲○○、乙○○等人合資設
    立喬煇企業有限公司，由戊○○擔任董事長，係受各股東委任為喬煇企業有限公
    司處理事務之人，其執行事務自應依誠實信用原則，維護各股東之利益。嗣至八
    十三年度止，該公司未分配盈餘累積數達六百五十三萬六千零十五元，超過已收
    資本額百分之百，經財政部高雄市國稅局楠梓稽徵所於八十五年一月十五日以財
    高國稅楠審字第八五０００一七二號函，請戊○○依該規定處理，戊○○明知如
    不增資，該所將依所得稅法第七十六條之一規定，就其全部累積未分配盈餘，按
    每股份之應分配數歸戶課徵各股東八十六年度綜合所得稅，竟意圖損害各股東之
    利益，置之不理，致財政部高雄市國稅局楠梓稽徵所通報強制歸戶徵收甲○○、
    乙○○之所得稅，因認被告涉犯刑法第三百四十二條第一項之背信罪嫌云云。
二、公訴意旨認被告戊○○涉有背信罪嫌，無非係以告訴人甲○○、乙○○之指述，
    及財政部高雄市國稅局、財政部台灣省南區國稅局新化稽徵所函在卷可按為其主
    要論據。訊據被告堅詞否認有前述犯行，辯稱：伊於八十五年間已非該公司董事
    長，是否得為背信罪之犯罪主體，即有疑義；另高雄市國稅局楠梓稽證所所指該
    公司未分配盈餘達六百五十三萬六千零十五元並非實際獲利之盈餘，而是稅捐機
    關擬制計算之盈餘，被告縱未依規定增資，因既無實際盈餘可供分派，應非為自
    己或他人謀取不法利益等語。經查：喬煇公司自七十六年度至八十三年度止經稅
    捐機關核定之盈餘累積達六百五十三萬六千零十五元，係依據該公司自行申報之
    營利事業所得稅結算申報書中損益及稅額計算表之帳載結算金額或自行依法調整
    後金額為基礎，以書面審核或調帳查核方式加上查得資料予以核定，已據財政部
    高雄市國稅局楠梓稽徵所八十八年十二月三十日財高國稅楠審字第88007264號函
    釋明確，並經證人丙○○證述該公司歷年營利事業所得稅結算申報書均是依被告
    所提供之單據製作等語明確（見本院八十八年十二月七日審判筆錄），另財政部
    高雄市國稅局楠梓稽徵所於八十五年一月十五日以財高國稅楠審字第八五０００
    一七二號函，請被告依相關規定處理，嗣因被告未依該函釋處理，致使告訴人遭
    課征八十六年綜合所得稅等情，亦有楠梓稽徵所上該函釋及回執影本、綜合所得
    稅核定通知書二份在卷可稽。茲應審究者乃被告是否有背信之故意？經查喬煇公
    司於八十三年八月間因颱風過境，工廠淹水以致無法生產，迄同年十月間已處停
    工狀態乙事，已據證人丁○○○證述明確（見本院九十年一月十一日訊問筆錄）
    ，證人丙○○亦證述被告於八十二年間財務狀況已呈現亂象等語（見本院八十八
    年十二月七日審判筆錄），證諸喬煇公司於八十三年十二月九日已向勞工保險局
    申報全體投保勞工退保，此有勞工保險局八十九年十二月四日保承字第一０二二
    六八０號書函附卷可佐，足徵喬煇公司早於八十三年底確已停業，被告此部分辯
    解，應可信採。由此可證該公司既已於八十三年底停業，佐以被告就該公司停業
    後，均未依法向主管機關申報停業，被告就公司法相關規定顯然不知，況該公司
    既已停業，被告對該公司之後續處理程序不予關心，亦屬人情之常，是以被告接
    獲前述楠梓稽徵所之函，要被告依相關規定處理該公司盈餘問題時，因該公司股
    東除告訴人外，其餘股東為被告之妻、母及妻舅，被告未加聞問，所有股東權益
    均會受有影響，乃理之當然。惟被告仍未加處理，顯見被告並非出於背信之故意
    ，而僅是消極不為處理甚明。
三、綜上說明，被告僅是因該公司早於八十三年底即處於停業之狀態，故僅消極未依
    相關規定處理公司盈餘問題，被告並無背信之故意。此外，復查無其他積極證據
    足以證明被告有何背信之犯行，既不能證明被告犯罪，自應為無罪判決之諭知。
四、至告訴人指稱被告實際經營該公司，依該公司每年度營利事業所得稅結報申報書
    經核定均有盈餘，卻未見被告將盈餘分配給股東；及該公司原有廠房業已經被告
    處分，被告涉有侵占罪嫌部分，因未據起訴，本院無從審究，宜由檢察官另行偵
    辦倬處，附此敘明。
據上論斷，應依刑事訴訟法第二百九十九條第一項前段、第三百零一條第一項，刑法
第二條第一項前段、第二百十六條、第二百十條、第四十一條第一項，罰金罰鍰提高
標準條例第二條，判決如主文。
中      華      民      國    九十      年      七      月     十二     日
                                        臺灣高雄地方法院刑事第二庭
                                            法  官    黃三友
右正本證明與原本無異。
如不服本判決，應於判決送達後十日內，向本院提出上訴狀。
                                            書記官    林介欽
中      華      民      國    九十      年      七      月     十九     日


司法院資訊處製作；財團法人民間司法改革基金會備份。
